【裁判字號】    99,交抗,973
【裁判日期】    991105
【裁判案由】    聲明異議
【裁判全文】
臺灣高等法院臺中分院交通事件裁定     99年度交抗字第973號
抗  告  人
即受處分人  甲○○
上列抗告人即受處分人因違反道路交通管理處罰條例聲明異議案
件，不服臺灣臺中地方法院中華民國99年10月11日裁定（99年度
交聲字第3673號），提起抗告，本院裁定如下：
    主  文
抗告駁回。
    理  由
一、原裁定意旨略以：受處分人甲○○於民國98年8月23日2時45
    分許，駕駛車牌號碼P3-7008號自用小客車，行經國道一號
    北上178.3公里處，因「酒後駕車，經儀器測定呼氣酒精濃
    度值達每公升0.93毫克」之違規，經內政部警政署國道公路
    警察局泰安分隊警員當場舉發，嗣經交通部公路總局臺中區
    監理所於99年9月28日以裁監稽違字第裁61-Z3A015120號裁
    決書，依違反道路交通管理處罰條例第35條第1項第1款、第
    68 條第2項、第24條規定，裁處受處分人罰鍰新臺幣（下同
    ）49500元，並記違規點數5點及施以道安講習。惟受處分人
    上開酒後駕車行為，同時觸犯刑法第185條之3不能安全駕駛
    動力交通工具罪，經臺灣臺中地方法院檢察署檢察官認以緩
    起訴處分為適當，以98年度速偵字第3070號為緩起訴處分，
    並於98年9月7日確定，緩起訴期間為1年，受處分人並於98
    年12月30日履行緩起訴之條件向國庫支付30000元，該緩起
    訴期間業已期滿，未經撤銷。而按汽車駕駛人酒精濃度超過
    規定標準，經裁判確定處以罰金低於道路交通管理處罰條例
    第92條第3項所訂最低罰鍰基準規定者，應裁決繳納不足最
    低罰鍰之部分，道路交通管理處罰條例第35條第8項定有明
    文。又緩起訴處分金性質上係類似刑事確定裁判所處以之罰
    金刑，雖有行政罰法第26條第1項一事不二罰規定之適用，
    然若行為人所支付之緩起訴處分金，未達道路交通管理處罰
    條例所訂最低罰鍰基準規定者，依該條例第35條第8項規定
    ，即須補繳不足最低額罰鍰之部分。是原處分機關應僅得就
    受處分人所繳納不足最低罰鍰基準額之部分裁處罰鍰，原處
    分機關對受處分人裁處罰鍰49500元，其中罰鍰30000元部分
    有違「一事不二罰」之規定，自有未當，受處分人此部分異
    議為有理由，應予撤銷，並為不罰之諭知，至逾罰鍰30000
    元之19500元部分，於法無違，此部分異議為無理由，應予
    駁回等語。
二、抗告意旨略以：抗告人於98年12月30日業已繳納罰金30000
    元，又於99年10月15日收受裁定需繳納罰鍰19500元，違背
    一事不二罰原則，爰依法提起抗告，請求撤銷原裁定，另為
    適法之裁定等語。
三、按汽車駕駛人飲用酒類後，其吐氣所含酒精濃度超過每公升
    0.25毫克以上者，不得駕車；又汽車駕駛人，駕駛汽車經測
    試檢定，有酒精濃度超過規定標準者，處15000元以上60000
    元以下罰鍰，當場移置保管其車輛及吊扣其駕駛執照1年，
    並應接受道路交通安全講習，道路交通安全規則第114條第2
    款及道路交通管理處罰條例第35條第1項第1款、第24條第1
    項第2款分別定有明文。次按行政罰法第26條規定：「一行
    為同時觸犯刑事法律及違反行政法上義務規定者，依刑事法
    律處罰之。但其行為應處以其他種類行政罰或得沒入之物而
    未經法院宣告沒收者，亦得裁處之。前項行為如經不起訴處
    分或為無罪、免訴、不受理、不付審理之裁判確定者，得依
    違反行政法上義務規定裁處之。」即所謂一事不二罰原則，
    探究其立法目的，無非以一行為同時觸犯刑事法律及違反行
    政法上義務規定時，由於刑罰與行政罰同屬不法行為之制裁
    ，而刑罰之懲罰作用較強，依刑事法律處罰即足資警惕，實
    無一事二罰再處行政罰之必要，且刑事法律處罰，由法院依
    法定程序為之，較符合正當法律程序，應予優先適用，但罰
    鍰以外之沒入或其他種類行政罰，因兼具維護公共秩序之作
    用，為達行政目的，行政機關仍得併予裁處。故汽車駕駛人
    酒後駕車時，如同時觸犯刑法第185條之3之公共危險罪者，
    道路交通主管機關除依行政罰法第26條第1項但書規定，處
    以其他種類行政罰外，關於行政罰鍰部分，即應依行政罰法
    第26條、道路交通管理處罰條例第10條等規定移送地方法院
    檢察署處理，其後非有行政罰法第26條第2項所定不起訴等
    事由，不得裁處行為人罰鍰。至酒後駕車經檢察官為緩起訴
    處分，並命駕駛人向公益團體捐款或提供義務勞務者，駕駛
    人係履行檢察官為緩起訴處分命令，此等命令名義上雖非刑
    罰，但仍是一種特殊的處遇措施，造成駕駛人之財產減少或
    義務增加，性質上亦屬干預人民自由之處分，與刑事制裁無
    異，實質上則為刑事處罰。再者，縱認該捐款命令因未經法
    院裁判所為之處罰，非刑事處分，但捐款行為究具行政罰鍰
    之性質，自不應就同一行為再受行政罰鍰（臺灣高等法院96
    年11月刑事庭庭長法律問題研討會決議參照）。再按道路交
    通管理處罰條例第35條第8款規定：「前項汽車駕駛人，經
    裁判確定處以罰金低於本條例第92條第3項所定最低罰鍰基
    準規定者，應依本條例裁決繳納不足最低罰鍰之部分。」以
    及違反道路交通管理事件統一裁罰基準及處理細則第2條所
    定「違反道路交通管理事件統一裁罰基準表」，即「汽車駕
    駛人駕駛小型車，飲酒後其吐氣所含酒精成份超過每公升0.
    55毫克，應處最低罰鍰49500元；同時違反刑事法律者，經
    裁判確定處以罰金低於本條例第92條第3項所定最低罰鍰基
    準規定者，應依本條例裁決繳納不足最低罰鍰之部分」等規
    定，倘駕駛人所支付之緩起訴處分金，未達道路交通管理處
    罰條例第92條第3項所定最低罰鍰基準規定者，仍須補繳不
    足最低罰鍰之部分，始為適法。是檢察官為緩起訴處分並命
    向公益團體捐款者，其捐款解釋上亦屬同條例第35條第8項
    所規定之罰鍰，監理機關雖不得再為行政裁罰，惟若駕駛人
    所支付之緩起訴處分金，未達同條例第92條第3項所定最低
    罰鍰基準規定者，依同條例第35條第8項規定，仍須補繳不
    足最低罰鍰之部分。因此法院僅得就行為人已依緩起訴處分
    為公益捐款部分予以撤銷，並為不罰之諭知（臺灣高等法院
    97年11月法律座談會第39號提案研討結果參照）。
四、經查，本件抗告人即受處分人甲○○於98年8月23日2時45分
    許，駕駛P3-7008號自用小客車，行經國道一號北上178.3公
    里處，因有「酒後駕車，經儀器測定呼氣酒精濃度值達每公
    升0.93毫克」之違規，經內政部警政署國道公路警察局泰安
    分隊警員以公警局交字第Z3A015120號舉發違反道路交通管
    理事件通知單舉發違規等情，為抗告人所不爭執，並有內政
    部警政署國道公路警察局舉發違反道路交通管理事件通知單
    移送聯影本1紙附卷可稽，該違規事實足堪認定。而抗告人
    之酒後駕車行為，同時觸犯刑法第185條之3不能安全駕駛動
    力交通工具罪，經臺灣臺中地方法院檢察署檢察官認以緩起
    訴處分為適當，以98年度速偵字第3070號為緩起訴處分，並
    於98年9月7日確定，緩起訴期間為1年，抗告人於98年12月
    30日履行緩起訴之條件向國庫支付30000元，該緩起訴期間
    期滿未經撤銷等情，有臺灣高等法院被告前案紀錄表、臺灣
    臺中地方法院檢察署98年度速偵字第3070號執行緩起訴命令
    通知書及臺灣臺中地方法院檢察署自行繳納款項統一收據影
    本各一份在卷可稽。則本件緩起訴處分之緩起訴期間既已期
    滿未經撤銷，且抗告人所支付之緩起訴處分金（即30000元
    ），未達道路交通管理處罰條例第92條第3項所定最低罰鍰
    基準（即49500元），依同條例第35條第8項規定，抗告人仍
    須補繳不足最低罰鍰之部分（即19500元）。原審法院經調
    查後，認原處分機關裁處抗告人罰鍰49500元，其中30000元
    部份與行政罰法第26條一事不二罰之規定不符，就已經處罰
    之30000元部份撤銷並諭知不罰，逾30000元之19500元部份
    仍予維持，揆諸前揭說明，於法並無不合，應予維持。抗告
    人抗告意旨謂原裁定違背一事不二罰原則云云，顯有誤解，
    其抗告為無理由，應予駁回。
五、據上論結，應依道路交通管理處罰條例第89條，刑事訴訟法
    第412條，裁定如主文。
中    華    民    國    99    年    11    月    5     日
            交 通 法 庭   審判長法  官  邱  顯  祥
                                法  官  姚  勳  昌
                                法  官  張  國  忠
以上正本證明與原本無異。
不得再抗告。
                                書記官  卓  佳  儀
中    華    民    國    99    年    11    月    5     日

司法院資訊處製作；財團法人民間司法改革基金會備份。
